臺灣高等法院臺中分院刑事判決　　　　 96年度上易字第269號
上　訴　人　台灣台中地方法院檢察署檢察官
被　　　告　丁○○
上列上訴人因被告竊佔案件，不服臺灣臺中地方法院95年度易字
第24號中華民國95年12月11日第一審判決（起訴案號：臺灣臺中
地方法院檢察署94年度偵緝字第1755號），提起上訴，本院判決
如下：
    主  文
上訴駁回。
    理  由
一、公訴意旨略以：被告丁○○明知坐落臺中縣豐原市○○段63
    之16號土地，係屬於甲○○所有之土地，竟意圖為自己不法
    之利益，基於竊佔之犯意，自民國87年間某日起，未經甲○○之同意，擅自在前開土地上搭設帳棚、堆置日常用品雜物
    ，竊佔該土地而居住在該處。嗣經甲○○發現，催促被告丁○○返還土地未果，因認被告涉犯刑法第320 條第2 項之竊
    佔罪嫌。
二、按犯罪事實應依證據認定之，無證據不得認定犯罪事實。又
    不能證明被告犯罪者，應諭知無罪之判決，刑事訴訟法第15
    4 條第2 項、第301 條第1 項分別定有明文。又事實之認定
    ，應憑證據，如未能發現相當證據，或證據不足以證明，自
    不能以推測或擬制之方法，以為裁判基礎。再告訴人之告訴
    ，本以使被告受刑事訴追為目的，故其陳述是否與事實相符
    ，自應調查其他證據，以資審認，苟其所為攻擊之詞，尚有
    瑕疵，則在此瑕疵未予究明以前，即不能遽採為斷罪之基礎
    。另按認定犯罪事實所憑之證據，雖不以直接證據為限，間
    接證據亦包括在內，然無論直接或間接證據，其為訴訟上之
    證明，須於通常一般之人均不致於有所懷疑，而得確信其為
    真實之程度者，始得據之為有罪之認定，倘其證明尚未達到
    此一程度，而有合理性懷疑之存在時，即無從為有罪之認定
    （最高法院40年臺上字86號、69年臺上字第1531號、76年臺
    上字第4986號判例可資參照）。另刑事訴訟法第161 條已於
    91年2 月8 日修正公布，其第1 項規定：檢察官就被告犯罪
    事實，應負舉證責任，並指出證明之方法。因此，檢察官對
    於起訴之犯罪事實，應負提出證據及說服之實質舉證責任。
    倘其所提出之證據，不足為被告有罪之積極證明，或其指出
    證明之方法，無從說服法院以形成被告有罪之心證，基於無
    罪推定之原則，自應為被告無罪判決之諭知，最高法院亦著
    有92年臺上字第128 號判例可資參照。
三、公訴人認被告丁○○涉犯上揭竊佔罪嫌，係以被告於偵查中
    坦承自87年間起，在告訴人甲○○所有臺中縣豐原市○○段
    63之16號土地上搭設帳棚、堆放日常用品，住在該處迄今，
    及被告居住在該處期間，已知悉告訴人係該土地之所有權人
    等事實不諱，且告訴代理人陳嘉宏於偵訊時陳稱：臺中縣豐
    原市○○段63之16號土地之係屬告訴人所有，告訴人並未將
    該土地出租或出借予被告使用，被告係無權佔有該土地等語
    ，及附卷臺中縣豐原地政事務所豐原市○○段63之16地號土
    地所有權狀影本1紙及照片5張為其論據。惟訊據被告丁○○
    堅詞否認有何竊佔之犯行，於原審及本院審理時辯稱：20幾
    年前伊父親告訴伊這塊土地要給伊。伊的兩個弟弟都已經過
    戶了，父親將伊的印章刻好後放在時鐘上，8、9年前伊將印
    章拿到帳棚裡面，印章仍在我的帳棚中，但是還沒有過戶伊
    的名字，伊父親並沒有賣本案的土地，土地被別人偷過戶，
    伊記得沒有將伊父親的印章交給乙○○。伊將后里鄉○○路
    170號的房子、土地權狀及臺中縣豐原市○○段63－16、63
    －18號土地權狀交給乙○○是要設定抵押借款。後來該兩筆
    土地設定給周明吾和移轉登記給陳錦培的事情伊都不知道。
    伊被判刑4個月出獄後經過1年多，打電話給乙○○要借60
    萬元，乙○○說扣除利息，差不多可以借60萬元，乙○○1
    、2年內陸續給伊1,000元、5,000元不等，前後共約拿到34
    萬元，後來伊曾拜託乙○○幫忙賣土地，但從來沒有去辦過
    父親涂阿亮的印鑑證明或是辦理土地過戶，伊是拜託乙○○
    去辦的，我不知道甲○○何時起成為所有權人等語。
四、本院查：
  (一)按刑法第320 條第2 項「竊佔他人之不動產」之竊佔二字，
    指在他人不知之間占有他人之不動產而言，有最高法院24年
    7 月民刑庭總會決議（55）、82年度臺非字第38號判決意旨
    可資參照。亦即，所謂竊佔他人之不動產，係以基於法律上
    不應取得享有利益之意思，趁人不知之際，以和平方法，私
    擅佔據歸於自己或第三人支配之下，而侵害他人之支配權者
    ，始克相當，且竊佔不動產，必須出於故意，若行為人無此
    種意圖及犯意，而係出於過失誤會或誤認者，縱有客觀之竊
    佔行為，亦因欠缺主觀因素而不構成該罪。是本件所應審究
    者，乃係被告在上揭土地搭設帳棚、堆置日常用品雜物，而
    居住在該處，其主觀上有無竊佔之犯意。
  (二)本件坐落臺中縣豐原市○○段63之16地號（與同段63之18地
    號土地相鄰）之土地，係被告之父親涂阿亮於57年1 月15日
    取得所有權，於74年2 月14日以該土地向豐原市農會抵押借
    款，設定最高限額55萬元抵押權，於78年9 月19日以相同土
    地再向該農會抵押借款，設定借最高限額25萬元抵押權，嗣
    於79年9 月19日債權額變更為最高限額90萬元抵押權，於85
    年7 月11日以該土地及同段63之18地號為擔保，以涂阿亮為
    義務人，丁○○為債務人，向郭春蓮借款，設定本金最高限
    額抵押權160 萬元予郭春蓮，而郭春蓮上述抵押權於85年9
    月4 日塗銷，該2 筆土地於同日以陳智為債務人，涂阿亮為
    義務人，設定本金最高限額抵押權1,200 萬元予債權人周明
    吾，嗣於86年3 月10日移轉該2 筆土地登記予陳錦培，而上
    述1,20 0萬元抵押權於87年8 月25日塗銷，並於89年5 月9
    日移轉登記該2 筆土地予於告訴人甲○○等過程，有臺中縣
    豐原地政事務所95年2 月7 日豐地登字第0950001129號函所
    附土地登記簿謄本、土地登記謄本、電子處理地籍資料異動
    索引、登記申請書影本（見原審第1卷第25頁至第63頁），
    及同事務所95年4月19日豐地登字第0950003881號函所附登
    記申請書（見原審第1卷第133頁至第159頁）。
  (三)證人即郭春蓮之子劉志豪於原審審理時證述：豐原市○○段
    63之16、63之18地號土地，登記最高限額抵押權160萬元給
    伊母親郭春蓮是由伊辦理，丁○○沒有向伊母親借錢。丁○○透過乙○○表示其需要用錢，要以其父親的土地向伊借錢
    ，伊沒有錢，伊問母親，伊母親同意，但後來乙○○表示丁○○不想借，且伊母親錢調度有問題，在半年內未借錢就將
    抵押權塗銷。乙○○介紹伊認識丁○○。丁○○未親自與伊
    接洽，但設定抵押權時透過丁○○找涂阿亮蓋章及拿印鑑證
    明，涂阿亮當時精神意識看起來未有異狀。伊不記得丁○○
    有無到戶政事務所申請涂阿亮所有之印鑑證明，設定抵押權
    時是由乙○○交土地權狀給伊辦理，並未表示丁○○要將土
    地賣掉，只是要借款而已等語（見原審審理卷第1卷第106
    頁至第110頁、第117頁）；參酌證人即承辦被告聲請涂阿亮
    印鑑證明之臺中縣豐原市戶政事務所工作人員陳美惠於原審
    審理證稱：涂阿亮的印鑑證明於73年5月份就已經登記過了
    。85年5月29日丁○○拿涂阿亮的委託書、印鑑章、丁○○
    自已的身分證及印章來辦理丁○○印鑑證明3張，是伊承辦
    的。土地設定抵押權給郭春蓮、周明吾及移轉登記給陳錦培
    所使用涂阿亮的印鑑證明，都是伊當初所核發那3張等語（
    見原審審理卷第2卷第165頁至第166頁）；及證人即臺中縣
    豐原地政事務所工作人員劉木雄於原審審理時證述：印鑑證
    明的有效日期在以前沒有時間限制，這幾年已經規定印鑑證
    明的有效日期必須在原因發生日期（即契約訂定日期）往前
    推1年內才可以辦理，超過1年必須提出新的，涂阿亮移轉登
    記予陳錦培的案件，是9年前的案件，不論是多久的印鑑證
    明，地政機關都須准許等語（見原審審理卷第2卷第167頁至
    第168頁）以觀，足見：I被告透過乙○○之協助，向劉志
    豪之母親郭春蓮借款，過程均由乙○○處理，與劉志豪接洽
    ，被告並未參與；II被告為此借款之事，確有將臺中縣豐原
    市○○段63－16、63－18號土地權狀交付乙○○，轉交劉志
    豪辦理設定抵押借款之事；III被告為向郭春蓮辦理抵押借款
    ，於85年5月29日，以其父涂阿亮受託人之身分，至戶政事
    務所申請涂阿亮之印鑑證明3張，該3張印鑑證明分別被用於
    嗣後系爭土地設定抵押權給郭春蓮、周明吾及移轉登記給陳
    錦培等手續。
  (四)就本件坐落臺中縣豐原市○○段63之16、63之18地號2筆土
    地設定抵押權1200萬元予周明吾、移轉登記予陳錦培，再移
    轉登記告訴人甲○○名下之原因：
  (1)證人周明吾於原審審理時證稱：陳智從事汽車進口業，乙○○與陳智有股東關係。因為資金週轉問題透過甲○○來拜託
    伊，伊找陳錦培要週轉1千萬元，陳錦培匯了9百多萬元到陳
    智的父親帳戶內。伊請陳錦培擔任抵押權人，但陳錦培信任
    伊所以由伊擔任1200 萬元抵押權人，登記前伊先去看地，
    陳智派人來臺中，伊陪他去看地，伊請代書林志仲辦理抵押
    權登記，伊不在場，但交代林志仲和乙○○處理，伊見過乙○○2、3次。陳智開了幾張票，到86年第1張票有兌現，第2
    張就退票而且是拒絕往來。伊知道當初土地登記在涂阿亮名
    下，但陳智說他們公司已經買了，因為自耕能力的問題所以
    無法辦理過戶，陳智沒有錢還就說土地是伊向別人購買，直
    接過戶給渠等保障債權，後來就直接過戶給陳錦培。因農會
    對土地有第1順位抵押權約90幾萬元未還，法院要拍賣，因
    陳錦培要求陳智還錢，陳智不願意，伊拜託甲○○可向陳錦
    培買下來，甲○○答應，那時甲○○資金不足就慢慢付款，
    就將土地過戶給甲○○，因陳智所開出跳票之票據才會在甲○○那裡。辦理登記過戶予陳錦培時伊未在場，伊只去辦理
    塗銷登記。在辦理抵押登記及兩次過戶登記時都沒有看過丁○○，以前未見過丁○○及涂阿亮。本案所有的文件在乙○○身上，林志仲是伊龍井獅子會會員，所以全程委託林志仲
    辦理等語（見原審審理卷第1卷第163頁至第167頁、第2卷第
    171頁至第172頁）。
  (2)證人陳錦培於原審審理時證稱：周明吾跟伊借錢時說他朋友
    陳智要向他借錢，陳智有土地抵押給他問伊是否可以幫他調
    錢，伊就匯錢給陳智他們公司，後來周明吾交給的支票，第
    2 張就跳票拒絕往來，他要將當時抵押的土地過戶給伊，周
    明吾要伊拿伊的身分證給他辦理過戶時才知地主是涂阿亮，
    辦理過戶時沒有接觸代書林志仲、丁○○、涂阿亮，也從來
    未見過丁○○及涂阿亮。甲○○私人將陳智跳票的錢給伊，
    伊才將土地登記給甲○○（見原審審理卷第1卷第95頁至第
    98 頁、第2卷第169頁至第171頁）等語。
  (3)證人甲○○於原審審理時證稱：土地是陳智和他朋友乙○○
    ，在通豪飯店時問伊有無辦法借他錢，伊當時沒有那麼多錢
    ，他要伊介紹人借錢給他，伊拜託周明吾，周明吾找陳錦培
    ，陳錦培有借他錢，後來借方開給陳錦培、周明吾的票跳票
    ，約有9百多萬元，陳錦培生氣找周明吾說涂阿亮的土地貸
    有90多萬元，包含利息約113萬多元，豐原市農會要賣地，
    伊覺得對不起周明吾決定要買地，後來農會的貸款由伊去還
    ，伊總共付陳錦培9百多萬元，跳票的部分都由伊負責，快
    清償完地才過戶給伊。土地辦理登記給陳錦培時伊沒有在場
    。在整個借貸過程到過戶給伊期間內，伊沒有見被告及涂阿
    亮等語甚詳（見原審審理卷第1卷第16 9頁至第171頁）。
  (五)綜合上開證詞可知：涂阿亮所有上述2筆土地之所以移轉
    登記為告訴人甲○○所有，係源自陳智、乙○○透過告訴人
    甲○○拜託周明吾之介紹向金主陳錦培借得9百多萬元，嗣
    因陳智無法清償，適逢豐原市農會向法院聲請拍賣上述土地
    ，甲○○為避免該土地遭拍賣遂代位清償陳智積欠陳錦培之
    9百多萬元債務，而輾轉取得涂阿亮所有上述土地之所有權
    ，且設定抵押權1,200萬元予周明吾、先後移轉所有權予陳
    錦培、甲○○等過程中，地主涂阿亮及被告均未參與。且
    無證據證明陳智、乙○○已向被告、涂阿亮購得上述土地。
    陳錦培所出借9百多萬元係匯入陳智父親之帳戶內，無法
    證實被告或涂阿亮確曾取得出售或抵押土地之款項等事實。
    是以被告所辯稱：伊不知土地設定給周明吾、移轉登記給陳
    錦培，甲○○何時取得土地所有權，土地被偷過戶之詞，自
    屬有據。
  (六)證人即擔任涂阿亮所有上述2筆土地設定本金最高限額抵押
    權1,200萬元予債權人周明吾，及移轉登記予陳錦培之代書
    林志仲於原審審理時，雖一度證稱由涂阿亮本人辦理過戶及
    抵押權之登記（見原審審理第1卷第73頁至第第74頁、第2卷
    第51頁至第52頁），然經原審法院提示證人周明吾及陳錦培
    前揭所證述彼等辦理抵押權登記及所有權移轉登記，均交予
    代書處理，並未見過被告及涂阿亮等內容時方證稱：「（問
    ：86年間臺中縣豐原市○○段63之16、63之18號等土地由涂
    阿亮轉給陳錦培是否你承辦？）答：是的」「（問：有無看
    過在庭的被告丁○○？）答：我不認識他」「（問：為何抵
    押權人周明吾於本院到庭證稱，陳智表示因為自耕問題無法
    過戶，他就叫你和陳智的股東乙○○辦理抵押權設定登記？
    ）答：乙○○，我沒有印象，周明吾說的情形，我現在記不
    起來」「（問：照他所述，涂阿亮辦理抵押登記是否仍需本
    人到場？是否提出印鑑證明就可以辦理？）答：如果是設定
    反擔保設定沒有債務的話，就可以授權他人辦理。如果周明
    吾說的是這種情況，義務人就可以授權他人辦理」「（問：
    你辦理85年設定抵押權登記和86年辦理移轉登記的這2次，
    就是提出涂阿亮的印鑑證明，是否表示當時涂阿亮可能委任
    他人辦理設定登記及移轉登記的情形？）答：是的」「（問
    ：你辦理85年設定抵押權登記和86年辦理移轉登記的這2 次
    ，是何人提供涂阿亮的印鑑證明給你辦理？）答：我記不起
    來，太久了」「（問：申請上述印鑑證明的人是丁○○，是
    否就是丁○○提供給你的？）答：我沒有什麼印象。我沒有
    見過他，我也不認識他」等語（見原審審理卷第2卷第53 頁
    至第57頁）以觀，益證被告確實未參與將其父親涂阿亮所有
    上開2筆土地抵押登記予周明吾及移轉所有予陳錦培之過程
    。
五、綜上所述，被告縱於客觀上，在上述土地搭設帳棚、堆置日
    常用品雜物等行為，然依公訴人上揭所舉之證據，就被告是
    否確有竊佔之犯意，均不足為不利被告之認定，此外，本院
    復查無其他積極證據足認被告有何公訴人所指訴之犯行；原
    審以不能證明被告犯罪，而依刑事訴訟法第三百零一條第一
    項規定，諭知無罪之判決，經核認事用法，並無不合，檢察
    官上訴意旨認應就被告予以論罪科刑，而指摘原判決不當，
    經查為無理由，應予駁回。至於乙○○、陳智2人，經原審
    法院屢次傳、拘未到，而無法得知渠等為何抵押及移轉登記
    上述涂阿亮所有土地之真實原因，惟依上開論述可知，有合
    理之懷疑，被告所有之土地係乙○○、陳智2人未經被告、
    涂阿亮之同意，擅自向證人陳錦培抵押借款使用，渠等是否
    涉及不法之犯行，應由檢察官另行偵辦，併此敘明。
六、據上論斷，應依刑事訴訟法第三百六十八條，判決如主文。
本案經檢察官丙○○到庭執行職務。
中　　華　　民　　國　　96　　年　　3　　月　　28 　日
            刑事第四庭    審判長法　官  洪  耀  宗
                                法　官  江  德  千
                                法　官  劉  登  俊
上列正本證明與原本無異。
不得上訴。
                                書記官  粘  銘  環
中　　華　　民　　國　　96　　年　　3 　　月　　29　　日
